臺灣臺中地方法院刑事判決
111年度金訴字第991號
公  訴  人  臺灣臺中地方檢察署檢察官
被      告  王維漢



上列被告因詐欺等案件，經檢察官提起公訴（111年度偵字第847
6號、第8477號），被告於準備程序中就被訴事實為有罪之陳述
，經告知簡式審判程序之旨，並聽取當事人之意見後，本院合議
庭裁定由受命法官獨任進行簡式審判程序，本院判決如下：
    主    文
甲○○犯如附表編號1至2所示之罪，各處如附表編號1至2所示之刑
及沒收。應執行有期徒刑壹年陸月，沒收部分併執行之。
    犯罪事實
一、甲○○於110年9月30日前不詳時點，加入真實年籍、姓名不詳
    、綽號「雀巢」、「北風」等成年人（均無證據證明為未成
    年人）及綽號「紅中」之吳峻凱所屬、具有持續性及牟利性
    之詐欺組織，負責提領詐欺款項之車手工作。甲○○及「雀巢
    」、「北風」、「紅中」等人及所屬之詐騙集團成員，共同
    意圖為自己或他人不法之所有，基於3人以上詐欺取財、洗
    錢之犯意聯絡，於附表編號1、2所示之時間，以附表編號1
    、2所示方式，詐騙丁○○、丙○○等人，至渠等均因陷於錯誤
    ，而於附表編號1、2所示時間，匯款如附表編號1、2所示金
    額至楊雅婷所有之中華郵政帳號00000000000000號帳戶（下
    稱楊雅婷郵局帳戶）後，「北風」復以通訊軟體飛機群組通
    知甲○○前往領取內含楊雅婷郵局帳戶金融卡之包裹後，於附
    表編號1、2所示時間、地點，提領如附表編號1、2所示金額
    ，並交付吳峻凱轉交所屬詐欺集團成員，以製造資金斷點，
    並掩飾、隱匿詐騙所得贓款之去向及所在。嗣經丁○○、丙○○
    察覺受騙，始報警處理，而循線查獲上情。
二、案經丁○○、丙○○告訴暨臺中市政府警察局第五分局、第六分
    局報告臺灣臺中地方檢察署檢察官偵查起訴。
    理    由
一、本案被告甲○○所犯非死刑、無期徒刑、最輕本刑為3年以上
    有期徒刑之罪，或高等法院管轄第一審之案件，被告於本院
    準備程序中，就前揭被訴事實為有罪之陳述，經受命法官告
    以簡式審判程序之旨，並聽取公訴人、被告意見後，本院認
    無不得或不宜改依簡式審判程序進行之處，爰依刑事訴訟法
    第273條之1第1項、第284條之1規定，經合議庭評議後，裁
    定本案由受命法官獨任進行簡式審判程序，是本案之證據調
    查，依刑事訴訟法第273條之2規定，不受同法第159條第1項
    、第161條之2、第161條之3、第163條之1及第164條至第170
    條規定之限制，合先敘明。
二、認定犯罪事實所憑之證據及理由
㈠、上揭犯罪事實，業據被告於警詢、偵查及本院審理時坦承不
    諱，核與證人蔡鎔阡於警詢及偵查所為證述情節大致相符，
    並有110年10月29日員警職務報告、110年12月16日臺中市政
    府警察局第六分局永福派出所偵查報告、蔡鎔阡之指認犯罪
    嫌疑人紀錄表、中華郵政股份有限公司110年10月14日儲字
    第1100282232號函暨所附楊雅婷郵局帳戶開戶資料及交易明
    細、車號000-0000號車輛詳細資料報表各1份及監視器畫面
    擷圖共22張在卷可稽（見偵8476號卷第19頁、第43頁至第49
    頁；偵8477號卷第15頁至第16頁、第19頁至第27頁、第57頁
    至第61頁、第111頁至第125頁），足徵被告自白與事實相符
    ，堪以信採。
㈡、又告訴人丁○○、丙○○遭詐騙部分，分別有：告訴人丁○○於警
    詢所為指訴、內政部警政署反詐騙諮詢專線紀錄表、新北市
    政府警察局三峽分局北大派出所受理各類案件紀錄表、金融
    機構聯防機制通報單各1份附卷可參（見偵8476號卷第25頁
    至第26頁、第29頁至第30頁、第69頁、第75頁）；告訴人丙○○於警詢所為指訴、內政部警政署反詐騙諮詢專線紀錄表各
    1份附卷可參（見偵8476號卷第27頁至第28頁、第31頁至第3
    2頁），此部分事實亦可認定。　　
㈢、本案事證明確，被告犯行堪以認定，應予依法論科。
三、論罪科刑
㈠、按組織犯罪條例第2條規定「本條例所稱犯罪組織，指三人以
    上，以實施強暴、脅迫、詐術、恐嚇為手段或最重本刑逾五
    年有期徒刑之刑之罪，所組成具有持續性或牟利性之有結構
    性組織。前項有結構性組織，指非為立即實施犯罪而隨意組
    成，不以具有名稱、規約、儀式、固定處所、成員持續參與
    或分工明確為必要。」。又組織犯罪防制條例第3條第1項前
    段與後段，分別就「發起、主持、操縱或指揮」犯罪組織之
    人，和單純「參與」犯罪組織之人，所為不同層次之犯行，
    分別予以規範，並異其刑度，前者較重，後者較輕，係依其
    情節不同而為處遇。其中有關「指揮」與「參與」間之分際
    ，乃在「指揮」係為某特定任務之實現，可下達行動指令、
    統籌該行動之行止，而居於核心角色，即足以當之；而「參
    與」則指一般之聽取號令，實際參與行動之一般成員。本案
    被告加入「雀巢」、「北風」及吳峻凱等人所屬詐欺集團，
    負責聽從「北風」之指示前往領取內含楊雅婷郵局帳戶金融
    卡之包裹後，前往提領，並聽從指示將提領之款項交付吳峻
    凱，由吳峻凱轉交「北風」等所屬詐欺集團之不詳成員，足
    見此組織縝密，分工精細，自須投入相當之成本、時間，自
    非隨意組成立即犯罪，顯係該當「三人以上，以實施詐術為
    手段，所組成具有持續性或牟利性之有結構性組織」，本案
    被告所參與之上開詐欺集團該當於「犯罪組織」無疑。
㈡、次按洗錢防制法所稱洗錢，指下列行為：一、意圖掩飾或隱
    匿特定犯罪所得來源，或使他人逃避刑事追訴，而移轉或變
    更特定犯罪所得。二、掩飾或隱匿特定犯罪所得之本質、來
    源、去向、所在、所有權、處分權或其他權益者。三、收受
    、持有或使用他人之特定犯罪所得，洗錢防制法第2條定有
    明文。故行為人如有上揭各款所列洗錢行為者，即成立同法
    第14條第1項之洗錢罪。從而，倘詐欺集團向被害人施用詐
    術後，為隱匿其詐欺所得財物之去向，而令被害人將其款項
    轉入該集團所持有、使用之人頭帳戶，並由該集團所屬之車
    手前往提領詐欺所得款項，如能證明該帳戶內之資金係本案
    詐欺之特定犯罪所得，即已該當於洗錢防制法第14條第1項
    之洗錢罪（最高法院108年台上字第1744號判決意旨參照）
    。經查，被告依「北風」指示持領取之楊雅婷郵局金融卡前
    往提領後，將款項交付吳峻凱，由吳峻凱轉交與「北風」等
    詐欺集團成員，顯係利用人頭帳戶非詐欺集團成員本人名義
    之外觀，製造犯罪偵查之斷點，並於提領出詐欺犯罪所得後
    ，復藉由層層轉交之行為轉變犯罪所得之物理空間，而隱匿
    金錢來源為前開詐欺所得贓款，製造金流之斷點，並妨礙國
    家對於詐欺犯罪所得之追查，所為實已該當一般洗錢罪無疑
    ，且被告明知所為係為協助詐欺集團成員遂行詐欺犯行分工
    之一環，意在規避查緝，並藉此製造金流之斷點，以掩飾或
    隱匿詐欺被害人之犯罪所得，足見主觀上有隱匿該財產與犯
    罪之關聯性，以躲避國家追訴、處罰之故意，是被告確有共
    同隱匿移轉加重詐欺取財之特定犯罪所得之行為甚明，自應
    該當洗錢防制法第14條第1項之一般洗錢罪。
㈢、核被告就附表編號1所為，係犯組織犯罪防制條例第3條第1項
    後段之參與犯罪組織、刑法第339條之4第1項第2款之3人以
    上共同詐欺取財罪、洗錢防制法第14條第1項之一般洗錢罪
    ；附表編號2所為，則係犯刑法第339條之4第1項第2款之3人
    以上共同詐欺取財罪、洗錢防制法第14條第1項之一般洗錢
    罪。
㈣、次按共同正犯之成立，只須具有犯意之聯絡與行為之分擔，
    既不問犯罪動機起於何人，亦不必每一階段犯行，均經參與
    ，且意思之聯絡不限於事前有協議，即僅於行為當時有共同
    犯意之聯絡者，亦屬之。其表示之方法，亦不以明示通謀為
    必要，即相互間有默示之合致，亦無不可。而共同實施犯罪
    行為之人，在合同意思範圍以內，各自分擔犯罪行為之一部
    ，相互利用他人之行為，以達其犯罪目的者，即應對全部所
    發生之結果，共同負責，是共同正犯在犯意聯絡範圍內之行
    為，應同負全部責任；又共同正犯之意思聯絡，原不以數人
    間直接發生者為限，即有間接之聯絡者，亦包括在內。如甲
    分別邀約乙、丙犯罪，雖乙、丙間彼此並無直接之聯絡，亦
    無礙於其為共同正犯之成立（最高法院28年上字第3110號、
    34年上字第862號、73年台上字第2364號、77年台上字第213
    5號判決意旨參照）。觀諸該詐欺集團之犯罪型態，係由多
    人分工方能完成，倘其中某一環節脫落，將無法順利達成詐
    欺結果，該犯罪集團成員雖因各自分工不同而未自始至終參
    與其中，惟其等所參與之部分行為，仍係相互利用該犯罪集
    團其他成員之行為，以遂行犯罪目的，是被告主觀上既知悉
    暱稱「雀巢」、「北風」及吳峻凱均為詐欺集團成員，而有
    參與詐欺犯罪之認識，被告客觀上亦有持楊雅婷郵局帳戶金
    融卡前往提領，並將提領款項交付吳峻凱等行為分工，自應
    對其參與之不法犯行及結果共同負責，揆諸前揭裁判意旨及
    說明，被告自應與該詐欺集團其他成員就本案犯行負共同正
    犯之責任。是被告就附表編號1、2所示犯行，均與「雀巢」
    、「北風」及吳峻凱等詐欺集團成員彼此就本案犯行，均具
    有犯意聯絡及行為分擔，自應依刑法第28條論以共同正犯。
㈤、罪數部分
　1.按數行為於同時同地或密切接近之時地實施，侵害同一之法
    益，各行為之獨立性極為薄弱，依一般社會健全觀念，在時
    之接續施行，合為包括之一行為予以評價，較為合理，則屬
    接續犯，而為包括之一罪（最高法院86年台上字第3295號判
    例意旨參照）。查被告所屬上開詐欺集團不詳成員以附表編
    號1、2所示方式，致電予告訴人丁○○、丙○○，致渠等均因陷
    於錯誤，而匯款至楊雅婷郵局帳戶，被告並於附表編號1、2
    所示時間分次自上開帳戶內將告訴人丁○○、丙○○匯入之款項
    轉帳及提領一空，被告數次提領款項之行為，顯係各基於單
    一之犯意，於密接之時間內，數次提領詐欺款項，各侵害同
    一被害人之財產法益，其各次提領款項之行為間難以分割，
    自應各論以接續犯之一行為。
  2.次按組織犯罪防制條例係藉由防制組織型態之犯罪活動為手
    段，以達成維護社會秩序、保障人民權益之目的，於該條例
    第3條第1項前段與後段，分別對於「發起、主持、操縱、指
    揮」及「參與」犯罪組織者，依其情節不同而為處遇，行為
    人雖有其中一行為，不問其有否實施各該手段（如詐欺）之
    罪，均成立本罪。然在未經自首或有其他積極事實，足以證
    明其確已脫離或解散該組織之前，其違法行為，仍繼續存在
    ，即為行為之繼續，而屬單純一罪，至行為終了時，仍論為
    一罪（最高法院107年度台上字第1066號、第2237號判決意
    旨參照）。被告參與犯罪組織，自與其在詐欺集團之首次犯
    行，即附表編號1所示之三人以上共同詐欺取財、一般洗錢
    等犯行，顯係出於一個犯意，實行一個犯罪行為，而侵害國
    家法益、社會法益及個人法益，亦具有行為局部之同一性，
    在法律上應評價為一行為。
　3.被告就附表編號1所為，係以一行為同時觸犯組織犯罪防制
    條例第3條第1項後段之參與犯罪組織、刑法第339條之4第1
    項第2款之3人以上共同詐欺取財罪、洗錢防制法第14條第1
    項之一般洗錢罪；附表編號2所為，則係以一行為同時觸犯
    刑法第339條之4第1項第2款之三人以上共同詐欺取財及洗錢
    防制法第14條第1項之一般洗錢罪，均為想像競合犯，應分
    別依刑法第55條規定，從一重以三人以上共同犯詐欺取財罪
    處斷。被告所犯附表編號1、2所示之罪，各罪間犯意各別，
    行為互殊，應予分論併罰。
㈥、刑之減輕事由
　1.按「想像競合犯之處斷刑，本質上係『刑之合併』。其所謂從
    一重處斷，乃將想像競合犯組成之評價上數罪，合併為科刑
    一罪，其所對應之刑罰，亦合併其評價上數罪之數法定刑，
    而為一個處斷刑。易言之，想像競合犯侵害數法益者皆成立
    犯罪，論罪時必須輕、重罪併舉論述，同時宣告所犯各罪名
    ，包括各罪有無加重、減免其刑之情形，亦應說明論列，量
    刑時併衡酌輕罪部分量刑事由，評價始為充足，然後依刑法
    第55條前段規定『從一重處斷』，非謂對於其餘各罪可置而不
    論。因此，法院決定處斷刑時，雖以其中最重罪名之法定刑
    ，做為裁量之準據，惟於裁量其輕重時，仍應將輕罪合併評
    價在內。」（最高法院108年度台上字第4405號、第4408號
    刑事判決意旨參照）。
  2.又發起、主持、操縱、指揮或參與犯罪組織於偵查及審判中
    均自白者，減輕其刑，組織犯罪防制條例第8條第1項後段定
    有明文。是被告就其參與犯罪組織之犯行，於偵查及審理中
    坦承不諱，爰依組織犯罪防制條例第8條第1項後段，就其參
    與犯罪組織部分，減輕其刑。
　3.查洗錢防制法第16條第2項規定：「犯前2條之罪（即洗錢防
    制法第14條之一般洗錢罪、同條例第15條之特殊洗錢罪），
    在偵查或審判中自白者，減輕其刑」。被告就本案犯罪事實
    即附表編號1、2所犯之一般洗錢罪，於偵查及本院審理時均
    自白不諱，爰就此部分所涉一般洗錢犯行，各依洗錢防制法
    第16條第2項規定，減輕其刑。　
㈦、爰以行為人責任為基礎，審酌被告正值壯年，非無謀生能力
    ，不思循正當途徑獲取財物，竟為貪圖輕易獲得金錢，滿足
    一己物慾，而加入詐欺集團，危害社會治安及人際信任，除
    使檢警追查困難外，亦使告訴人無從追回被害款項，所為毫
    無可採；並參以被告於本案犯行所分擔之工作、角色、犯罪
    動機及手段，及犯後坦承犯行，並與告訴人丁○○成立調解之
    犯後態度，有本院調解程序筆錄存卷可憑（見本院卷第61頁
    至第62頁）、被告本案所獲取之報酬等；兼衡被告自陳高職
    畢業之智識程度，擔任服務員，目前有一名未成年子女需扶
    養，勉持之家庭經濟狀況（見本院卷第53頁），及告訴人丁○○對本案刑度之意見等一切情狀，分別量處如主文所示之刑
    ，並定其應執行之刑。
四、沒收部分
㈠、按沒收兼具刑罰與保安處分之性質，以剝奪人民之財產權為
    內容，係對於人民基本權所為之干預，自應受法律保留原則
    之限制。共同犯罪行為人之組織分工及不法所得，未必相同
    ，特別是集團性或重大經濟、貪污犯罪，彼此間犯罪所得之
    分配懸殊，其分配較少甚或未受分配之人，如仍應就全部犯
    罪所得負連帶沒收之責，超過其個人所得之剝奪，無異代替
    其他犯罪參與者承擔刑罰，顯失公平。故共同犯罪之人，其
    所得之沒收，應就各人分得之數為之（最高法院104年度台
    上字第2986號判決及104年度第14次刑事庭會議決議意旨參
    照）。是以犯罪所得之沒收、追徵，應就各人分受所得之數
    為沒收。查被告自陳其因附表編號1所示犯行，而獲取新臺
    幣（下同）1萬元之報酬；附表編號2所示犯行，則獲取6000
    元（見本院卷第43頁、第52頁），此部分自屬被告本案之犯
    罪所得，既未扣案，且尚未返還告訴人及被害人，自應依刑
    法第38條之1第1項規定宣告沒收，於被告各罪項下諭知沒收
    ，並於全部或一部不能沒收或不宜執行沒收時，追徵其價額
    。至檢察官執行沒收時，倘被告如已依調解調解賠償告訴人
    丁○○，而有實際發還部分之款項，僅係由檢察官另行扣除，
    併此說明。
㈡、又洗錢防制法第18條第1項固規定「犯第14條之罪，其所移轉
    、變更、掩飾、隱匿、收受、取得、持有、使用之財物或財
    產上利益，沒收之；犯第15條之罪，其所收受、持有、使用
    之財物或財產上利益，亦同」，此一規定採取義務沒收主義
    ，只要合於前述規定，法院即應為相關沒收之諭知，然該洗
    錢行為之標的是否限於行為人所有者始得宣告沒收，法無明
    文，實務上一向認為倘法條並未規定「不問屬於犯罪行為人
    與否均沒收」時，自仍以屬於被告所有者為限，始應予沒收
    。暨參諸最高法院100年度台上字第5026號判決「毒品危害
    防制條例第19條第1項關於沒收之規定，固採義務沒收主義
    ，凡犯同條例第4條至第9條、第12條、第13條或第14條第1
    項、第2項之罪者，其供犯罪所用或因犯罪所得之財物，均
    應諭知沒收。但該法條並未規定『不問屬於犯罪行為人與否』
    ，均沒收之，自仍以屬於被告所有者為限，始應予以沒收」
    之意旨，本院認在洗錢防制法並未規定「不問屬於犯罪行為
    人與否」之情形下，自宜從有利於被告之認定。從而，本案
    洗錢標的金額即被告附表一編號1、2所提領之款項，然被告
    除前開獲取之報酬外，其餘款項均已轉交吳峻凱，應認其上
    開提領金額均已無處分權限，且未再實際管領之。
㈢、至被告持以提領之楊雅婷郵局帳戶金融卡，雖為本案犯罪所
    用之物，然無從認定為被告所有，且被告自陳該金融卡已丟
    棄（見本院卷第52頁），自無從於被告本案罪刑項下諭知沒
    收，附此敘明。
據上論斷，依刑事訴訟法第273條之1第1項、第299條第1項前段
，組織犯罪防制條例第3條第1項後段、第8條第1項，洗錢防制法
第14條第1項、第16條第2項，刑法第11條、第28條、第339條之4
第1項第2款、第55條、第51條第5款、第38條之1第1項、第3項，
刑法施行法第1條之1第1項，判決如主文。
本案經檢察官楊順淑提起公訴，檢察官乙○○到庭執行職務。
中　　華　　民　　國　　111 　年　　8 　　月　　3　　日
                  刑事第十九庭  法  官  吳逸儒
以上正本證明與原本無異。                               
如不服本判決應於收受判決後20日內向本院提出上訴書狀，並應
敘述具體理由；其未敘述上訴理由者，應於上訴期間屆滿後20日
內向本院補提理由書（均須按他造當事人之人數附繕本）「切勿
逕送上級法院」。  
告訴人或被害人如不服判決，應備理由具狀向檢察官請求上訴，
上訴期間之計算，以檢察官收受判決正本之日起算。   
                                書記官  陳俞君
中　　華　　民　　國　　111 　年　　8 　　月　　3　　日
附表
編號 告訴人 詐騙經過 匯款時間、金額 （新臺幣） 提領時間、金額 （新臺幣）  提領地點 宣告刑及沒收 1 丁○○ 110年9月30日某時許，詐欺集團成員佯為CACO電商業者及郵局客服人員致電丁○○，向其佯稱因系統設定錯誤，重複下單，需操作網路銀行云云，致丁○○陷於錯誤，而於右列時間，以其玉山銀行帳號000-0000000000000號帳戶轉帳右列金額至楊雅婷郵局帳戶內。 ①110年9月30日18時34分許，匯款4萬9987元 ②110年9月30日18時36分許，匯款4萬9989元 　 ①110年9月30日18時37分許，提領2萬元 ②110年9月30日18時37分許，提領2萬元 ③110年9月30日18時38分許，提領2萬元 ④110年9月30日18時38分許，提領2萬元 ⑤110年9月30日18時39分許，提領1萬9000元  臺中市○○區○○○道0段0000號家樂福西屯店 甲○○犯三人以上共同詐欺取財罪，處有期徒刑壹年肆月。未扣案之犯罪所得新臺幣壹萬元沒收，於全部或一部不能沒收或不宜執行沒收時，追徵其價額。 2 丙○○ 110年9月29日某時許，詐欺集團成員佯為CACO電商業者及銀行客服人員致電丙○○，向其佯稱因操作錯誤而重複下單，需依指示轉帳云云，致丙○○陷於錯誤，而於右列時間，以中國信託銀行帳號000-0000000000000000號帳戶，匯款右列金額至楊雅婷郵局帳戶內。 110年10月1日0時14分許，匯款9萬9987元 ①110年10月1日0時16分許，提領6萬元 ②110年10月1日0時17分許，提領4萬元  臺中市○○區○○路0段000號臺中文心路郵局 甲○○犯三人以上共同詐欺取財罪，處有期徒刑壹年參月。未扣案之犯罪所得新臺幣陸仟元沒收，於全部或一部不能沒收或不宜執行沒收時，追徵其價額。 

附錄論罪科刑法條
組織犯罪防制條例第3條
發起、主持、操縱或指揮犯罪組織者，處3年以上10年以下有期
徒刑，得併科新臺幣1億元以下罰金；參與者，處6月以上5年以
下有期徒刑，得併科新臺幣1千萬元以下罰金。
但參與情節輕微者，得減輕或免除其刑。
具公務員或經選舉產生之公職人員之身分，犯前項之罪者，加重
其刑至二分之一。
犯第1項之罪者，應於刑之執行前，令入勞動場所，強制工作，
其期間為3年。
前項之強制工作，準用刑法第90條第2項但書、第3項及第98條第
2項、第3項規定。
以言語、舉動、文字或其他方法，明示或暗示其為犯罪組織之成
員，或與犯罪組織或其成員有關聯，而要求他人為下列行為之一
、者，處3年以下有期徒刑，得併科新臺幣3百萬元以下罰金：
一、出售財產、商業組織之出資或股份或放棄經營權。
二、配合辦理都市更新重建之處理程序。
三、購買商品或支付勞務報酬。
四、履行債務或接受債務協商之內容。
前項犯罪組織，不以現存者為必要。
以第5項之行為，使人行無義務之事或妨害其行使權利者，亦同
。
第5項、第7項之未遂犯罰之。

洗錢防制法第14條
有第二條各款所列洗錢行為者，處7年以下有期徒刑，併科新臺
幣5百萬元以下罰金。
前項之未遂犯罰之。
前二項情形，不得科以超過其特定犯罪所定最重本刑之刑。

中華民國刑法第339條之4
犯第339條詐欺罪而有下列情形之一者，處1年以上7年以下有期
徒刑，得併科1百萬元以下罰金：
一、冒用政府機關或公務員名義犯之。
二、三人以上共同犯之。
三、以廣播電視、電子通訊、網際網路或其他媒體等傳播工具，
    對公眾散布而犯之。
前項之未遂犯罰之。